【裁判字號】    99,判,716
【裁判日期】    990722
【裁判案由】    有關土地登記事務
【裁判全文】
最  高  行  政  法  院  判  決
                                       99年度判字第716號
上  訴  人  洲際觀光事業股份有限公司
代  表  人  甲○○
訴訟代理人  徐豐益  律師
被 上訴 人  臺北市中山地政事務所
代  表  人  乙○
上列當事人間有關土地登記事務事件，上訴人對於中華民國97年
10月2日臺北高等行政法院97年度訴字第1325號判決，提起上訴
，本院判決如下：
    主  文
上訴駁回。
上訴審訴訟費用由上訴人負擔。
    理  由
一、臺北市○○區○○段○○段353、354地號(重測前為中庄子段
    118地號，後分割出118-242地號)土地(下稱系爭土地)，原
    屬上訴人所有，其中系爭353地號土地經法院查封拍賣，嗣
    由臺北市稅捐稽徵處承受，並由被上訴人依臺灣臺北地方法
    院(下稱臺北地院)民國75年2月20日北院立財執73專天1792
    字第33794號權利移轉證書，以75年4月8日收件中山字第982
    4號登記案，辦理拍賣登記為臺北市所有在案。另系爭354地
    號土地則以75年12月2日收件中山字第37240號登記案，辦理
    徵收登記為臺北市所有在案。上訴人前於90年2月12日向被
    上訴人申請塗銷系爭353地號土地所有權移轉登記，經被上
    訴人以90年2月23日北市中地一字第9060274200號函復否准
    所請。上訴人不服，提起訴願，案經臺北市政府以被上訴人
    未依法給予補正之機會為由，撤銷該處分並命被上訴人另為
    處分。嗣被上訴人依前開訴願決定撤銷意旨，另為90年10月
    5日北市中地一字第9061613401號函否准，上訴人仍不服，
    復提起訴願，經臺北市政府以訴願不受理駁回在案。嗣上訴
    人委由代理人徐豐益律師再以95年11月14日申請書，請求被
    上訴人依行為時(下同)土地登記規則第144條第1項第2款規
    定，報請臺北市政府地政處查明後核准塗銷前開拍賣及徵收
    登記；被上訴人乃以95年11月22日北市中地一字第09531830
    900號函復上訴人，上訴人不服，於95年12月27日向臺北市
    政府提起訴願，經臺北市政府以被上訴人未依土地登記規則
    第34條第1項、第54條第1項、第56條第2款及第57條第1項第
    4款之規定敘明理由或法令依據通知上訴人補正之事項，未
    踐行法定程序逕予駁回，與法未合，乃以96年4月26日府訴
    字第09670129300號訴願決定撤銷原處分，並命被上訴人另
    為處分。被上訴人乃依上開訴願決定撤銷意旨，以96年5月7
    日北市中地一字第09630677000號函及96年9月10日北市中地
    一字第09631395601號函通知上訴人於文到15日內依土地登
    記規則第34條規定檢附相關文件辦理，上訴人則以96年9月
    26日補正書補正，嗣被上訴人認上訴人未依通知補正事項完
    全補正，乃以96年10月17日北市中地一字第09631511300號
    函駁回上訴人之申請。上開函於96年10月18日送達，上訴人
    仍不服，於96年11月19日經由被上訴人向臺北市政府提起訴
    願，遭決定駁回，遂提起本件行政訴訟。
二、上訴人起訴主張：(一)按75年適用之土地登記規則第47條審
    查要點(三)規定，關於應繳納之稅款，登記規費及逾期申請
    登記應課之罰緩若未繳納，自無從正式收件。就法院拍賣移
    轉所有權登記之案件亦無例外規定。查本件被上訴人所為原
    處分就系爭353地號土地收件字號75年中山字第098240號於
    75年4月8日拍賣登記，未依上訴人申請撤銷登記，僅以法院
    拍賣件無庸審查稅單為由，規避其審查疏失責任，顯不足取
    。另徵收登記雖由政府機關申辦，其有關徵收原因證明文件
    登記機關當然應予審查，尤其本件徵收係單筆土地單獨徵收
    之登記案件，與一般區段徵收截然不同，更凸顯其特殊性，
    然本件被上訴人就徵收原因證明文件，非但不為實質審查，
    連形式真正亦未予審究，最後審查把關之登記機關就徵收登
    記有無瑕疵應予審查而未予審查，才讓系爭354地號土地收
    件字號75年中山字第372400號於75年12月2日徵收登記，在
    明明公告保留逾期之情況下，疏未審查，率予登記，難謂無
    疏失責任。(二)本件雖經法院拍賣程序，不必再由當事人申
    報現值，惟仍須檢附土地增值稅納稅證明或免稅證明及地價
    稅完稅證明，而上述臺北市稅捐稽徵處中南分處91年8月19
    日北市稽中南乙字第0916230700號函，略謂系爭土地於75年
    間承受時系爭稅款繳款應無疑義云云，並無任何證明力，系
    爭354地號土地徵收程序，除當初保留公告程序係既有程序
    外，後續之展延、需地計畫、徵收補償與登記程序，種種作
    為皆趕在已故周秀蘭回臺前倉促成事，亦有詳查必要等語，
    求為判決1.撤銷原訴願決定與原行政處分。2.被上訴人承辦
    系爭土地收件字號90年中山字第033600號於90年2月15日合
    併為同小段351地號土地之登記、同小段354-1地號土地收件
    字號86年中山字第359170號於86年12月19日自系爭354地號
    土地逕為分割之登記、系爭354地號土地收件字號75年中山
    字第372400號於75年12月2日徵收登記與系爭353地號土地收
    件字號75年中山字第098240號於75年4月8日拍賣登記應予塗
    銷。
三、被上訴人則以：(一)參酌行為時土地法第69條及土地登記規
    則第13條之規定，土地登記規則第144條第1項第2款所稱「
    純屬登記機關之疏失而錯誤之登記」，亦應以土地登記規則
    第13條所定義「指登記事項與登記原因證明文件所載之內容
    不符者」為限，始謂適法。系爭75年4月8日中山字第9824號
    拍賣及同年12月2日中山字第37240號徵收登記案，被上訴人
    係分別依臺北地院核發之權利移轉證明書及臺北市政府地政
    處75年11月29日北市地四字第53436號囑託登記書，分別將
    上開353、354地號土地依法辦理拍賣、徵收登記予「臺北市
    」所有完畢，被上訴人所為登記與登記原因證明文件並無不
    符，故上開登記並無登記錯誤情形，非屬土地登記規則第14
    4條第1項第2款情形，無從辦理塗銷登記，其理至明。(二)
    就塗銷75年4月8日中山字第9824號拍賣登記乙節：被上訴人
    依臺北市稅捐稽徵處所檢具臺北地院核發之權利移轉證明書
    ，依法辦理拍賣登記予「臺北市」所有完畢，故系爭土地之
    所有權人已登記為「臺北市」，依土地法第43條規定，該項
    登記有絕對效力，上訴人若欲申請塗銷該項登記，依土地登
    記規則第7條規定及內政部62年7月23日台(62)內地字第5297
    95號函釋意旨，應循司法程序訴請為塗銷登記，俟獲有勝訴
    判決，再持憑該項判決辦理塗銷登記，並為新登記，被上訴
    人無權逕為塗銷登記。故上訴人所請於法無據，礙難辦理。
    另，上訴人所稱「未檢附土地增值稅納稅證明或免稅證明及
    地價稅完納證明」部分，前經臺北市稅捐稽徵處中南分處91
    年8月19日北市稽中南乙字第09162307000號函復前開繳款應
    無疑義，上訴人要求陳報上級機關查明後塗銷並無法令依據
    。(三)就塗銷75年12月2日中山字第37240號徵收登記乙節：
    被上訴人係依土地登記規則第28條第1項第3款(現修正為第2
    9條第1款)規定：「因土地徵收或撥用之登記」，受上級主
    管機關即臺北市政府地政處75年11月29日北市地四字第5343
    6號囑託登記書，被上訴人以75年12月2日中山字第37240號
    登記案辦理囑託登記，被上訴人所為是項登記，於法尚無違
    誤，上訴人若認為該徵收程序有瑕疵，實應依法向徵收主管
    機關申訴，始為正辦，蓋所謂不動產之囑託登記，係由囑託
    機關依法為實體審查及實質核定權；至受理登記之登記機關
    負責形式審查，如囑託之標的資料與土地登記簿相符，登記
    機關即依法不得拒絕受理，故被上訴人既無權審核上級機關
    徵收處分之適法性與妥當性，則亦無權主動塗銷所為之登記
    。至上訴人稱系爭地號土地保留期間屆滿徵收單位未辦展延
    乙事，經查臺北市政府都市發展局92年4月8日北市都二字第
    09 230715600號書函復上訴人時，已敘明業奉行政院72年8
    月25日臺72內15724號函核准，臺北市政府並配合於72年9月
    2日以72府工字第37624號函公告週知有案等語，資為抗辯，
    求為判決駁回上訴人之訴。
四、原審斟酌全辯論意旨及調查證據之結果，以：系爭第353地
    號土地經臺北地院查封拍賣，嗣由臺北市稅捐稽徵處承受，
    並由被上訴人依臺北地院75年2月20日北院立財執73專天179
    2字第33794號權利移轉證書，以75年4月8日收件中山字第98
    24號登記案，辦理拍賣登記為臺北市所有，又系爭第354地
    號土地，被上訴人則以75年12月2日收件中山字第37240號登
    記案，依土地法登記規則第29條第1款規定辦理徵收登記為
    臺北市所有在案，經核與法並無不合。至上訴人主張系爭35
    3地號土地，雖經法院拍賣程序，惟未檢附土地增值稅納稅
    證明或免稅證明及地價稅完稅證明，被上訴人未予審查該土
    地有無繳納土地地價稅，即予以登記為臺北市所有，顯有疏
    失云云，惟依內政部64年4月18日臺內地字第629978號函釋
    ，經法院執行拍賣之土地，既以其拍定價格視為移轉價格，
    並由執行法院代為扣繳土地增值稅，可不必再由當事人申報
    現值。復依臺北市稅捐稽徵處中南分處91年8月19日北市稽
    中南乙字第09162307000號函復被上訴人略謂該處承受系爭
    土地之相關資料業逾保存年限而銷燬，惟依臺北市政府74年
    12月24日74府財二第64105號函主旨載明：「臺北市稅捐稽
    徵處承受拍賣無人承購之土地，需補繳除欠稅及移轉土地增
    值稅外之土地地價，擬在該處75年度稅務管理業務費項下墊
    支，取得該欠稅土地後由該府工務局在76年度土地徵購費下
    承受該筆土地，連同稅款及墊付款一併撥還稅捐處轉帳解庫
    ，……。系爭稅款繳款應無疑義」有卷附上開內政部函釋及
    臺北市稅捐稽徵處中南分處該號函影本可稽。(見臺北市政
    府97年度訴願卷第70頁、第71頁)，上訴人主張本件被上訴
    人未命臺北市稅捐稽徵處檢附土地增值稅納稅證明或免稅證
    明及地價稅完稅證明，即予以登記，有所疏失，即無可採。
    另上訴人主張系爭354地號土地保留期間屆滿而徵收單位未
    辦展延乙節。依臺北市政府都市發展局92年4月8日北市都二
    字第09230715600號書函已敘明系爭353號、354號土地辦理
    徵收事宜，展延取得期限5年部分，業奉行政院72年8月25日
    臺72內15724號函核准，臺北市政府並配合以72年9月2日72
    府工二字第37624號函公告週知，此亦有臺北市政府都市發
    展局前開書函及公告影本附原審卷可稽。是本件被上訴人之
    系爭登記既係依臺北地院核發之權利移轉證書及依臺北市政
    府地政處囑託為之，尚難認有土地登記規則第144條第1項第
    2款之情形。上訴人主張，尚難採憑。從而，本件上訴人既
    未檢附得塗銷系爭登記之證明文件，則被上訴人認其未依補
    正事項完全補正，並依土地登記規則第57條第1項第4款規定
    予以駁回，並無不合，原處分及訴願決定予以維持，亦無不
    當。至上訴人另請求就被上訴人承辦系爭第353號、第354號
    土地於90年2月15日合併為同小段351地號土地之登記、及同
    小段354-1地號土地於86年12月19日自系爭354地號土地逕為
    分割之登記一併予以塗銷。惟被上訴人原為系爭土地之登記
    既屬無誤，已如前述，上訴人復未檢附得塗銷該部分登記之
    證明文件，即無由將嗣後被上訴人依法為土地合併及逕為分
    割之登記予以塗銷，此部分原訴願決定固未予論及，惟仍與
    本件判決結果無涉，附此敘明一併駁回。
五、本院查：(一)按「土地登記，謂土地及建築改良物之所有權
    與他項權利之登記。土地登記之內容、程序、規費、資料提
    供、應附文件及異議處理等事項之規則，由中央地政機關定
    之。」「依本法所為之登記，有絕對效力。」「登記人員或
    利害關係人，於登記完畢後，發見登記錯誤或遺漏時，非以
    書面聲請該管上級機關查明核准後，不得更正。但登記錯誤
    或遺漏，純屬登記人員記載時之疏忽，並有原始登記原因證
    明文件可稽者，由登記機關逕行更正之。」「依本規則登記
    之土地權利，除本規則另有規定外，非經法院判決塗銷確定
    ，登記機關不得為塗銷登記。」「土地法第68條第1項及第6
    9條所稱登記錯誤，係指登記事項與登記原因證明文件所載
    之內容不符者；所稱遺漏，係指應登記事項而漏未登記者。
    」「政府機關遇有下列各款情形之一時，得囑託登記機關登
    記之：一、因土地徵收或撥用之登記。」「申請登記，除本
    規則另有規定外，應提出下列文件：一、登記申請書。二、
    登記原因證明文件。三、已登記者，其所有權狀或他項權利
    證明書。四、申請人身分證明。五、其他由中央地政機關規
    定應提出之證明文件。」「登記機關接收登記申請書時，應
    即收件，並記載收件有關事項於收件簿與登記申請書。」「
    有下列各款情形之一者，登記機關應以書面敘明理由或法令
    依據，通知申請人於接到通知書之日起15日內補正：……二
    、登記申請書不合程序，或應提出之文件不符或欠缺者。」
    「有下列各款情形之一者，登記機關應以書面敘明理由及法
    令依據，駁回登記之申請：……四、逾期未補正或未照補正
    事項完全補正者。」「依本規則登記之土地權利，有下列情
    形之一者，於第三人取得該土地權利之新登記前，登記機關
    得於報經直轄市或縣(市)地政機關查明核准後塗銷之：一、
    登記證明文件經該主管機關認定係屬偽造。二、純屬登記機
    關之疏失而錯誤之登記。前項事實於塗銷登記前，應於土地
    登記簿其他登記事項欄註記。」土地法第37條、第43條、行
    為時第69條、土地登記規則第7條、第13條、第29條第1款(
    行為時第28條第1項第3款)、第34條第1項、第54條第1項、
    第56條第2款、第57條第1項第4款、第144條分別定有明文。
    再依內政部62年7月23日臺(62)內地字第529795號函釋：「
    ……依法申辦拍賣移轉登記完畢，則已發生登記效力。該項
    登記，倘有無效或得撤銷之原因，……應由權利關係人循司
    法程序訴請為塗銷登記，俟獲有勝訴判決，再持憑該項判決
    辦理塗銷登記，並為新登記。」96年11月13日內授中辦地字
    第0960053889號書函釋：「……二、按土地登記規則第28條
    第1項第3款規定依同規則第144條所為之塗銷登記，應由登
    記機關逕為登記，上開規則第144條規定如有登記證明文件
    經該管主管機關認定係屬偽造，或純屬登記機關之疏失而錯
    誤之情形者，登記機關得報經直轄市或縣(市)地政機關查明
    核准塗銷。故如有符合上開塗銷登記之情形者，登記機關自
    應依規則第28條規定逕為辦理登記，倘民眾發現有上述情形
    時，得以一般公文方式或填寫制式申請書並檢附得塗銷登記
    之證明文件申辦塗銷登記，登記機關亦應依法核辦。惟如非
    屬上開規則第144條規定得塗銷事由者，登記機關尚無須辦
    理逕為塗銷登記……。」本件系爭第353地號土地經臺北地
    院查封拍賣，嗣由臺北市稅捐稽徵處承受，並由被上訴人依
    臺北地院75年2月20日北院立財執73專天1792字第33794號權
    利移轉證書，以75年4月8日收件中山字第9824號登記案，辦
    理拍賣登記為臺北市所有，又系爭第354地號土地，被上訴
    人則以75年12月2日收件中山字第37240號登記案，依土地登
    記規則第29條第1款規定辦理徵收登記為臺北市所有在案，
    乃原審依法調查審認之事實，且為兩造所不爭執，自得執為
    本院判決之基礎。依上開規定及主管機關之函釋，土地登記
    規則第144條第1項第2款所稱「純屬登記機關之疏失而錯誤
    之登記」，亦應以土地登記規則第13條所定義「指登記事項
    與登記原因證明文件所載之內容不符者」為限，始謂適法。
    系爭75年4月8日中山字第9824號拍賣及同年12月2日中山字
    第37240號徵收登記案，被上訴人係分別依臺北地院核發之
    權利移轉證明書及臺北市政府地政處75年11月29日北市地四
    字第53436號囑託登記書，分別將上開353、354地號土地依
    法辦理拍賣、徵收登記予「臺北市」所有完畢，被上訴人所
    為登記與登記原因證明文件並無不符，故上開登記並無登記
    錯誤情形，自非屬土地登記規則第144條第1項第2款之情形
    ，無從依該規定辦理塗銷登記。上訴人主張依75年適用之土
    地登記規則第47條審查要點(三)規定，關於應繳納之稅款、
    登記規費及逾期申請登記應課之罰緩如未繳納，被上訴人即
    無從正式收件，就法院拍賣移轉所有權登記之案件，亦無例
    外之規定，上訴人於75年4月8日中山字第9824號拍賣登記，
    登記申請書「未檢附土地增值稅納稅證明或免稅證明及地價
    稅完納證明」，被上訴人未實質審查，而有疏失，原判決就
    此部分未予審酌，亦未於判決理由表明，即有判決理由不備
    之違法云云。惟查所謂判決不備理由係指判決全然未記載理
    由，或雖有判決理由，但其所載理由不明瞭或不完備，不足
    使人知其主文所由成立之依據而言。本件原判決理由欄引據
    內政部64年4月18日臺內地字第629978號函釋，說明經法院
    執行拍賣之土地，既以其拍定價格視為移轉價格，並由執行
    法院代為扣繳土地增值稅，可不必再由當事人申報現值。復
    依臺北市稅捐稽徵處中南分處91年8月19日北市稽中南乙字
    第09162307000號函復被上訴人略謂該處承受系爭土地之相
    關資料業逾保存年限而銷燬，惟依臺北市政府74年12月24日
    74府財二第64105號函主旨載明臺北市稅捐稽徵處承受拍賣
    無人承購之土地，需補繳除欠稅及移轉土地增值稅外之土地
    地價，擬在該處75年度稅務管理業務費項下墊支，取得該欠
    稅土地後由該府工務局在76年度土地徵購費下承受該筆土地
    ，連同稅款及墊付款一併撥還稅捐處轉帳解庫，……。系爭
    稅款繳款應無疑義，認上訴人上開主張並無可採，實難謂有
    上訴人所指「判決理由不備」之違法。另上訴人主張系爭
    354地號土地保留期間屆滿而徵收單位未辦展延乙節。原判
    決亦於理由欄說明：依臺北市政府都市發展局92年4月8日北
    市都二字第09230715600號書函已敘明系爭353號、354號土
    地辦理徵收事宜，展延取得期限5年部分，業奉行政院72年8
    月25日臺72內15724號函核准，臺北市政府並配合以72年9月
    2日72府工二字第37624號函公告週知，有臺北市政府都市發
    展局前開書函及公告影本附卷可稽。況查本件原登記並無土
    地登記規則第144條第1項第2款之情形，已如前述。原判決
    以上訴人既未檢附得塗銷系爭登記之證明文件，則被上訴人
    認其未依補正事項完全補正，並依土地登記規則第57條第1
    項第4款規定予以駁回，並無不合，原處分及訴願決定予以
    維持，亦無不當。並就上訴人之主張何以不足採等事項，均
    詳予以論述，原判決所適用之法規與該案應適用之現行法規
    並無違背，與解釋判例，亦無牴觸，並無所謂原判決有違背
    法令之情形。上訴論旨無非係對於業經原判決詳予論述不採
    之事由再予爭執，要難謂為原判決有違背法令之情形。上訴
    人徒執前詞，指摘原判決違誤，求予廢棄，難認有理由。
六、據上論結，本件上訴為無理由。依行政訴訟法第255條第1項
    、第98條第1項前段，判決如主文。
中    華    民    國    99    年    7     月    22    日
                    最高行政法院第五庭
                        審判長法官  黃  璽  君
                              法官  王  碧  芳
                              法官  鄭  忠  仁
                              法官  吳  東  都
                              法官  陳  金  圍

以  上  正  本  證  明  與  原  本  無  異
中    華    民    國    99    年    7     月    23    日
                              書記官  王  福  瀛

司法院資訊處製作；財團法人民間司法改革基金會備份。
